臺灣高等法院刑事判決　　　　　　　　95年度上訴字第3507號
上　訴　人　臺灣新竹地方法院檢察署檢察官
被　　　告　乙○○
選任辯護人　魏早炳　律師
　　　　　　魏翠亭　律師
　　　　　　陳恩民　律師
上列上訴人因被告恐嚇等案件，不服臺灣新竹地方法院95年度訴
字第22號，中華民國95年8月17日第一審判決（起訴案號：臺灣
新竹地方法院檢察署94年度偵字第5500號），提起上訴，本院判
決如下：
    主  文
原判決撤銷。
乙○○共同犯恐嚇取財罪，處有期徒刑陸月，如易科罰金以參佰
元折算壹日
    事  實
一、乙○○之友劉家堂（業經原審法院93年度訴字第637號判處
    有期徒刑11月確定）認其於民國87年間遭提報流氓，經法院
    裁定交付感訓處分係因丙○○檢舉所致，而心生不滿，竟意
    圖為自己不法所有，基於恐嚇取財之犯意，先由劉家堂於92
    年7、8月間，至丙○○所開設位於新竹市○○路○段207號之
    「心上人理容院」內，以其因遭丙○○檢舉致其流氓犯行經
    法院裁定交付感訓處分為由，向丙○○恫稱「不給錢的話，
    就試試看」等語，喝令丙○○應交出新臺幣（下同）50萬元
    作為補償，致丙○○心生畏懼，然丙○○無錢給付，遂要求
    劉家堂給其一段時間籌款。嗣後乙○○至丙○○上開理容院
    消費，丙○○跟乙○○提及此事，因乙○○恰與劉家堂為舊
    識，表示可向劉家堂商談解決此事。詎乙○○與與劉家堂商
    談後，乙○○見有利可圖竟與劉家堂共同承接上開恐嚇取財
    犯意，由乙○○及劉家堂於92年8月初，約丙○○至新竹市
    ○○路某棟大樓5樓處談判丙○○如何補償劉家堂事宜，經
    丙○○央求結果，劉家堂同意將補償款降為20萬元，並約定
    1個月後丙○○給付。嗣至92年9月初，乙○○帶不知姓名之
    人士向丙○○詢問20萬元準備的如何，丙○○回以尚未籌到
    錢。劉家堂得知丙○○尚無給付之意後，遂與乙○○及知情
    亦有共同犯意聯絡之蘇耀輝（業由原審通緝中）暨另3名真
    實姓名、年籍不詳之成年男子，計劃以剝奪丙○○行動自由
    之方式，迫使丙○○交付20萬元。乙○○、蘇耀輝及上開3
    名真實姓名、年籍不詳之成年男子中之2人，遂於92年9月9
    日中午先乘1部車輛至丙○○上開「心上人理容院」，不久
    劉家堂與上開3名真實姓名、年籍不詳之成年男子中之1人乘
    另1部車輛至丙○○上開「心上人理容院」，雙方商談約1小
    時仍無結果，便由蘇耀輝駕駛其中1部車輛，再由上開3名不
    詳年籍姓名之男子中之2人坐於後座將丙○○夾在後座中間
    ，強押丙○○外出籌錢，剝奪丙○○之行動自由，丙○○不
    得已聯絡友人甲○○欲向其借款，甲○○於電話中得知丙○○行動受到限制，一行人遂約至新竹縣竹北市家樂福量販店
    門口，由甲○○當場開立4張支票合計金額20萬元（發票人
    均為甲○○，付款人均為萬泰商業銀行風城分行【原新竹市
    第五信用合作社城中分社】，票面金額各為5萬元，票號分
    別為TCNo043159、043160、043161、043162號）交付蘇耀輝
    後，丙○○始被釋放。嗣蘇耀輝將上開4張支票透過乙○○
    交予劉家堂，劉家堂並將其中1張支票贈送予乙○○。嗣因
    丙○○告知甲○○上開支票已遺失，甲○○於92年2月22 日
    將上開4張支票掛失止付，經公示催告無人申報權利，上開4
    張支票失效，未遭劉家堂等人提示兌現（丙○○誣告部分，
    業經臺灣新竹地方法院檢察署檢察官以93年度偵字第6108號
    為緩起訴處分確定；甲○○誣告部分，亦經臺灣新竹地方法
    院檢察署檢察官以93年度偵字第3233號為不起訴處分確定）
    。
二、案經丙○○訴請臺灣新竹地方法院檢察署檢察官偵查起訴。
    理  由
壹、程序方面：
  (1)告訴人丙○○於92年10月6日提起告訴時，雖僅對劉家堂1人
    提起告訴，然依刑事訴訟法第329條告訴不可分原則，其告
    訴效力自及於與劉家堂1人具共犯關係之蘇耀輝及被告許燦
    ，合先敘明。
  (2)被告及其委任之辯護人，於原審95年6月2日審理時，對原審
    詢之檢察官提出之證據之證據能力有無意見時，被告及其委
    任之辯護人均稱無意見（見原審卷第155、156頁），而本院
    95年12月26日審理時，本院詢之證人丙○○、甲○○、魏張
    輝、劉鴻福、劉家堂等人歷次之陳述，及共同被告劉家堂、
    蘇耀輝之歷次陳述作為本案證據之證據能力有無意見時，被
    告稱沒有，而辯護人則稱「均同前」（見本院95年12月26日
    審判程序筆錄），而觀諸卷內證人甲○○等人於警詢時之陳
    述，固均屬傳聞證據，惟本院審酌上開證據資料製作時之情
    況，尚查無違法不當及證明力明顯過低之瑕疵，且認為以之
    作為證據應屬適當，且被告及委任之辯護人亦未於本院言詞
    辯論終結前聲明異議，爰依刑事訴訟法第159條之5第1項、
    第2項規定，認卷內證人甲○○等人於警詢時之陳述有證據
    能力，特此敘明。
貳、實體方面：
一、訊據被告固自承在72年間即認識劉家堂，並於92年9月9日當
    天，其及劉家堂、蘇耀輝暨不詳年籍姓名之成年男子2、3人
    ，在丙○○所經營之「心上人理容院」，與丙○○協調劉家
    堂被法院裁定為流氓，丙○○應補償劉家堂20萬元之事宜，
    丙○○與蘇耀輝等人有出去籌錢，後來蘇耀輝將4張支票透
    過伊轉交予劉家堂，劉家堂贈送伊1張5萬元之支票等情，然
    矢口否認有何恐嚇取財及剝奪他人行動自由之犯行，辯稱伊
    是在丙○○與劉家堂協調好之後，伊是應丙○○之要求始到
    「心上人理容院」，丙○○沒有車始要蘇耀輝載他去籌錢伊
    並未同行，劉家堂拿到上開4張支票後，為感謝伊幫忙始交
    付1 張支票作為走路工云云。
二、經查：
  (1)被告於72年間即認識劉家堂，2人為舊識之事實，業據被告
    自承在卷（見本院95年10月17日準備程序筆錄），核與證人
    劉家堂於原審所稱72、73年間即認識被告之情節相符（見原
    審卷第173頁），是被告與劉家堂為舊識之事實，堪以認定
    。
  (2)劉家堂於87年間因涉嫌流氓犯行，經「小陳」檢舉，經被提
    報為流氓輔導後，又對「小陳」施暴，嗣經原審法院於89年
    8月24日以87年度感裁字第17號裁定交付感訓處分，再經本
    院於90年3月20日以90年度感重抗字第1號駁回抗告確定之事
    實，業據證人劉家堂供承自承在卷（見原審卷第169頁），
    復有原審法院87年度感裁字第17號裁定及本院90年度感重抗
    字第1號裁定附卷可參，是劉家堂於87年間經法院裁定交付
    感訓處分之事實，亦堪認定。
  (3)劉家堂因懷疑丙○○就是上開流氓感訓案件之檢舉人，劉家
    堂遂於92年7、8月間，至丙○○所開設之「心上人理容院」
    內，以其因遭丙○○檢舉致其流氓犯行經法院裁定交付感訓
    處分為由，要丙○○交出50萬元作為補償，經被告協調，於
    92年8月初同意丙○○交出20萬元作為補償，嗣於92年9月9
    日由丙○○聯絡甲○○後，由甲○○簽發上開4張金額共20
    萬元之支票，由丙○○交付上開4張金額共20萬元之支票予
    蘇耀輝，再由蘇耀輝將上開4張支票透過被告轉交予劉家堂
    ，劉家堂又將其中1張支票贈送予被告，嗣因丙○○告知甲○○上開支票已遺失，甲○○於92年2月22日將上開4張支票
    掛失止付，經公示催告無人申報權利，上開4張支票失效，
    未遭劉家堂等人提示兌現，而丙○○所犯誣告犯行，業經臺
    灣新竹地方法院檢察署檢察官以93年度偵字第6108號為緩起
    訴處分確定，另甲○○所涉誣告犯行，亦經臺灣新竹地方法
    院檢察署檢察官以93年度偵字第3233號為不起訴處分確定之
    事實，業據證人丙○○於原審證述在卷（見原審卷第216 、
    217、218頁，93年度偵字第3233號影印卷第12頁），核與證
    人劉家堂證稱因懷疑丙○○為檢舉人，致其遭法院裁定交付
    感訓處分，先要求劉家堂補償50萬元，經被告協調後補償款
    降為20萬元，丙○○交付上開4張支票予蘇耀輝，蘇耀輝再
    將上開4張支票交予被告，其自被告處取得此4張支票，其將
    其中1張支票贈送予被告之情節（見原審卷自第169頁至第18
    1 頁），及證人蘇耀輝自承其與另外2人開車載丙○○去開
    支票，取得支票後其將支票交予被告之情節（見93年度偵字
    第3233號影印卷第52頁），暨證人甲○○證稱92年9月9日丙○○打電話與其聯絡，要其簽發支票，其便簽發上開4張支
    票，伺後丙○○說支票遺失，其便對上開4張支票掛失之情
    節（見93年度偵字第233號影印卷第9、40頁）相符，而被告
    亦坦承確有此部份事實（見原審卷第60、61頁，本院95年10
    月17日準備程序筆錄、95年11月21日準備程序筆錄、95年12
    月26日審判程序筆錄），此外復有上開4張支票由甲○○申
    報遺失之票據止付通知書影本及退票理由單影本，暨原審法
    院92年度催字第778號民事裁定影本附卷可憑（見93年度偵
    字第3233號影印卷自第55頁至第66頁），另有臺灣新竹地方
    法院檢察署檢察官93年度偵字第6108號緩起訴處分書、臺灣
    新竹地方法院檢察署檢察官93年度偵字第3233號不起訴處分
    書附本院卷可參，是此部份事實，堪以認定。
  (4)雖然被告否認犯有上開恐嚇取財及剝奪他人行動自由之犯行
    ，然丙○○如何先被劉家堂恐嚇交付50萬元，丙○○心生畏
    懼後，經其與劉家堂及被告協調，劉家堂及被告同意降為20
    萬元，嗣由被告、蘇耀輝及不知名之成年人3人暨劉家堂先
    後至丙○○店內，要求丙○○付款，丙○○被蘇耀輝及不知
    名之成年男子2人強押上車出去籌錢，丙○○請甲○○簽發
    上開4張支票，交予蘇耀輝後，丙○○始被釋放之事實，業
    據證人丙○○於原審證述在卷（見原審卷第216、217、218
    頁），核與證人甲○○證稱92年9月9日丙○○打電話與其聯
    絡，要其簽發支票，其便簽發上開4張支票，丙○○電話中
    說其被別人押著之情節相符（見93年度偵字第233號影印卷
    第40頁），亦與證人劉家堂以被告身分於原審法院93年度訴
    字第637號案件自白確與本件被告及蘇耀輝暨不知名之成年
    人等人，共同對丙○○施以上開恐嚇取財及剝奪他人行動自
    由之行為之情節相符（見原審法院93年度訴637號案件之94
    年8 月12日審判筆錄），足見劉家堂於原審法院93年度訴字
    第637號案件之自白與事實相符，堪以採信。儘管被告辯稱
    ：丙○○沒有車始要蘇耀輝載他去籌錢，伊並未同行云云，
    然徵之如前述證人甲○○業已證稱當時丙○○被他人押著等
    情，可見丙○○出去籌錢並非出於本意，當時丙○○業已喪
    失行動自由無誤，另參酌證人蘇耀輝亦自承「後來乙○○叫
    我陪丙○○去開票，我們3個人就開車要載丙○○去開票。
    」等情（見93年度偵字第23 3號影印卷第52頁），足徵是被
    告授意，由蘇耀輝等人強押丙○○出去籌錢無訛。另被告雖
    再辯稱：劉家堂拿到上開4張支票後，為感謝伊幫忙，始交
    付1 張支票作為走路工云云，而證人劉家堂於原審亦稱交付
    1張支票予被告是答謝被告等語（見原審卷第180頁），但如
    前述既然劉家堂於其自己之案件自白，是基於恐嚇取財及剝
    奪他人行動自由之犯意，要求丙○○給付20萬元，且再參酌
    證人劉家堂於接受檢察官訊問時，亦自承「（後來丙○○有
    無向你要回這4張支票？）沒有，但其中1張支票我交給乙○○，因為這次的事是他出面協調的，那是給他的報酬。」等
    語（見93年度偵字第233號影印卷第43頁），及如前述被告
    授意蘇耀輝等人強押丙○○出去籌錢，及事後自劉家堂取得
    1 張恐嚇得來之支票等情以觀，足見被告雖先受丙○○之委
    託出面與劉家堂商談，但被告與劉家堂商談過程中，發現有
    利可圖，遂反而與劉家堂基於共同犯意聯絡無訛，蓋若被告
    單純受丙○○委託出面與劉家堂商談，未曾與劉家堂存在共
    同犯意聯絡，豈有不保護丙○○，反而授意蘇耀輝等人強押
    丙○○出去籌錢之道理。準此足見，被告未曾犯有上開恐嚇
    取財及剝奪他人行動自由之辯解，顯係卸責之詞，委無可取
    ，另證人劉家堂於原審所稱交付1張支票予被告是答謝被告
    之證詞，係迴護被告之詞，亦不足採。又「以自己共同犯罪
    之意思，參與實施犯罪構成要件以外之行為，或以自己共同
    犯罪之意思，事先同謀，而由其中一部分人實施犯罪之行為
    者，均為共同正犯。」，業經司法院大法官第109號解釋在
    案，另共同實施犯罪行為不以始終參與為限，即於他人之犯
    罪行為實施中臨時參加，亦屬共同正犯。因此被告雖然於劉
    家堂92年7、8月間開始向丙○○恐嚇取財時，尚未參與，但
    於劉家堂尚未放棄恐嚇取財犯意前，被告見有利可圖，而與
    劉家堂基於共同犯意聯絡，而參與對丙○○之恐嚇取財行為
    ，仍屬共同正犯，又被告雖未直接參與對丙○○之剝奪行動
    自由行為，但被告授意蘇耀輝等人強押丙○○出去籌錢，亦
    屬共同正犯。
  (5)證人丙○○有關如何被恐嚇取財及剝奪行動自由之說詞，儘
    管於接受警方詢問、接受檢察官訊問及於原審審理時，有些
    細節不完全一致，但基本事實從未改變，雖然如前述證人丙○○接受警方詢問之陳述有證據能力，而其接受檢察官訊問
    之陳述有證據能力，依刑事訴訟法第159條之1第2項亦有證
    據能力，但本院參酌證人丙○○於原審做證時，曾經被告及
    委任之辯護人詰問，其真實性最高，本院爰認證人丙○○原
    審審理時之陳述為可採。又證人魏張輝於原審稱，沒有目睹
    被告與丙○○協調過程，係聽被告與丙○○轉述（見原審卷
    第158、164頁），是證人魏張輝之證詞尚不足以證明被告未
    犯罪，均附此敘明。
三、綜上所述，本件事證明確，被告上開犯行，洵堪認定，應予
    論罪科刑。
四、核被告所為，係犯刑法第302條第1項之剝奪他人行動自由罪
    ，及刑法第346條第1項之恐嚇取財罪。被告與劉家堂、蘇耀
    輝等人就上開剝奪他人行動自由及恐嚇取財犯行，具有共同
    犯意聯絡，行為分擔關係，為共同正犯。又被告與劉家堂、
    蘇耀輝等人之上開恐嚇取財犯行，雖延續多時，然因其等出
    於1個犯意，於未達成目的前之多次行為，係屬接續犯意，
    乃單純一罪。又被告與劉家堂、蘇耀輝等人之上開恐嚇取財
    及剝奪他人行動自由犯行，無論主觀上或客觀上，均存在方
    法與目的之直接密切關係。被告犯罪後，刑法第302條第1項
    之剝奪他人行動自由罪、第346條第1項之恐嚇取財罪之法定
    刑，已因中華民國刑法施行法增定第1之1條「中華民國94年
    1月7日刑法修正施行後，刑法分則編所定罰金之貨幣單位為
    新臺幣。」、「94年1月7日刑法修正時，刑法分則編未修正
    之條文定有罰金者，自94年1月7日刑法修正施行後，就其所
    定數額提高為30倍。但72年6月26日至94年1月7日新增或修
    正之條文，就其所定數額提高為3倍。」，而有變更；又刑
    法第55條牽連犯及第41條易科罰金規定，亦於95年1月7日修
    正，並自95年7月1日施行，依新法第2條第1項規定，比較刑
    法修正前後規定（含法律適用應整體適用不得割裂適用之法
    理）結果，得割裂適用之法理）結果，修正後之刑法規定未
    較修正前規定有利於被告，是本件被告之上開2犯行，應適
    用修正前刑法第55條牽連犯規定，從較重之恐嚇取財罪處斷
    。至於刑法第28條共犯規定，雖然於94年1月7日修正，並自
    95年7月1日起生效，但觀諸刑法第28條共犯規定之修正內容
    可知，僅修正法律用語，實質內容並未修正，自無依修正後
    刑法第2條規定，就刑法第28條為比較之必要，附此敘明。
五、原審未詳加勾稽，遽信被告之辯解而為被告無罪之判決，尚
    有未洽，檢察官上訴指摘原判決，有所不當，請求撤銷原判
    決，為有理由，自應由本院將原判決撤銷改判。爰審酌被告
    犯罪之動機、目的、手段、犯罪所生之危害，及被告與劉家
    堂等人得之支票因甲○○掛失止付，經公示催告無人申報權
    利，上開4張支票業已失效，暨共犯劉家堂業經原審法院93
    年度訴字第637號判處有期徒刑11月確定，此有原審法院93
    年度訴字第637號判決附卷可參，及被告犯罪後之態度等一
    切情狀，量處如主文第2項所示之刑，且適用修正前即行為
    時之刑法第41條第1項前段及修正前罰金罰鍰提高標準條例
    第2條規定，諭知易科罰金折算標準，以示懲儆。
據上論斷，應依刑事訴訟法第369條第1項前段、第364條、第299
條第1項前段，刑法第2條第1項前段、修正前刑法第28條、第346
條第1項、第302條第1項、第55條、第41條第1項前段，罰金罰鍰
提高標準條例第1條前段、修正前罰金罰鍰提高標準條例第2條，
判決如主文。
本案經檢察官羅榮乾到庭執行職務。
中　　華　　民　　國　　96　　年　　1 　　月　　16　　日
　　　　　　　　　刑事第十九庭審判長法　官  宋  祺
　　　　　　　　　　　　　　　　　  法　官  陳憲裕
　　　　　　　　　　　　　　　　　  法　官  黃俊明
以上正本證明與原本無異。
如不服本判決，應於收受送達後十日內向本院提出上訴書狀，其
未敘述上訴之理由者並得於提起上訴後十日內向本院補提理由書
（均須按他造當事人之人數附繕本）。
                                    書記官  廖婷璇
中　　華　　民　　國　　96　　年　　1 　　月　　16　　日
附錄：本案論罪科刑法條全文
刑法第302條
私行拘禁或以其他非法方法，剝奪人之行動自由者，處 5 年以下
有期徒刑、拘役或3百元以下罰金。
因而致人於死者，處無期徒刑或7年以上有期徒刑，致重傷者，
處3年以上十年以下有期徒刑。
第1項之未遂犯罰之。
刑法第346條
意圖為自己或第三人不法之所有，以恐嚇使人將本人或第三人之
物交付者，處6月以上5年以下有期徒刑，得併科1千元以下罰金
。
以前項方法得財產上不法之利益，或使第三人得之者，亦同。
前二項之未遂犯罰之。
